臺灣高等法院臺南分院刑事判決　　　 九十年度上更(一)字第五九七號　 孝股
　　　上　訴　人　臺灣嘉義地方法院檢察署檢察官
　　　被　　　告　乙　○　○
右上訴人因被告殺人案件，不服臺灣嘉義地方法院八十八年度重訴字第二號中華民國
八十八年四月二十日第一審判決（起訴案號：臺灣嘉義地方法院檢察署八十八年度偵
字第一四九六號），提起上訴，本院判決後，經最高法院第一次發回更審，本院判決
如左：
      主  文
原判決撤銷。
乙○○傷害人之身體，因而致人於死，處有期徒刑貳年。
      事  實
一、乙○○於民國（下同）八十八年二月十二日晚上九時四十分許，在嘉義縣竹崎鄉
    ○○路一八二號前等候購買炸雞時，因王清柏誤認其即為擋住王某車輛出處之車
    主，遭王清柏無故毆打，乙○○雖頻頻退讓，王清柏仍拿炸雞攤之剪刀欲行攻擊
    ，乙○○退讓不慎倒地，王清柏亦同時跌倒，王清柏所持之剪刀掉落，乙○○乃
    拾起自王清柏手中掉落之剪刀，嗣因王清柏仍繼續毆打乙○○，乙○○對此遭王
    清柏無故毆打之現在不法侵害，出於防衛自己權利之意思及普通傷害之犯意，於
    王清柏再行出手毆打之際，持剪刀刺劃王清柏，致王清柏受有右後頸部一×０‧
    五×一公分銳器傷（剪刀）、左上肢手掌部九×二‧五×三公分銳器傷（剪刀）
    手掌呈一字形掌肌肉剪斷，肌肉裂呈不規則鋸齒狀、右上肢肘前內側呈十三度入
    口傷六×四公分呈「．」形刺穿，肘前外側部呈四十五度出口傷六×三公分呈「
    ．」形銳器傷（剪刀），肘前部血管及肌肉剪斷肌肉傷口呈不規則鋸齒狀、左下
    肢大腿內側呈五十八度由上往下刺傷口八×四×三公分呈「．」形盲管深入肌內
    脂肪內呈不規則狀再往下刺劃膝前部六×一×０‧二公分淺刺傷至內側部一‧五
    公分長淺刺銳器傷（剪刀）等傷害，嗣王清柏停上毆打，跑向鄰近之鐘錶店，其
    後於送醫急救途中，因失血性休克而不治死亡。乙○○於犯罪後未被發覺前，即
    請託上開鐘錶店負責人甲○○報案，並向前處理之嘉義縣警察局竹崎分局竹崎派
    出所警員蔡清華表明其為當事人，將剪刀自已放回之炸雞攤取交警員，自首而接
    受裁判。
二、案經嘉義縣警察局竹崎分局報請臺灣嘉義地方法院檢察署檢察官偵查起訴。
      理  由
一、訊之被告乙○○固坦承有於上開時、地持扣案之剪刀刺劃傷被害人王清柏之事實
    ，惟矢口否認上開殺人犯行，辯稱：係因其於上開炸雞攤販前等候購買炸雞，無
    故遭被害人不斷毆打，伊頻頻退讓，而王清柏竟拿炸雞攤之剪刀欲行攻擊，伊不
    慎倒地，王清柏亦同時跌倒，王清柏所持之剪刀掉落，伊拾起持在手上，因王清
    柏仍繼續毆打，伊出於防衛自己權利，始於被害人復行出手毆打時刺傷被害人，
    防衛並無過當，且王清柏受傷後伊即報警處理，如有殺人犯意，當時則可以再行
    刺王清柏，應無致被害人死亡之犯意等語。
二、然查：
  (一)被害人因於上開時、地遭被告持扣案之剪刀刺劃，致受有右後頸部一×０‧五×
    一公分銳器傷（剪刀）、左上肢手掌部九×二‧五×三公分銳器傷（剪刀）手掌
    呈一字形掌肌肉剪斷肌肉裂呈不規則鋸齒狀、右上肢肘前內側呈十三度入口傷六
    ×四公分呈「．」形刺穿肘前外側部呈四十五度出口傷六×三公分呈「．」形銳
    器傷（剪刀）肘前部血管及肌肉剪斷肌肉傷口呈不規則鋸齒狀、左下肢大腿內側
    呈五十八度由上往下刺傷口八×四×三公分呈形「．」盲管深入肌內脂肪內呈不
    規則狀再往下刺劃膝前部六×一×０‧二公分淺刺傷至內側部一‧五公分長淺刺
    銳器傷（剪刀）等傷害，於送醫急救途中，因失血性休克而不治死亡等事實，此
    業據被告於警訊時、偵查中、原審及本院更審前審理時供明在卷，復經檢察官督
    同法醫師相驗屬實，並製有相驗屍體證明書、驗斷書、勘驗筆錄各一份及照片三
    十二張附於偵查卷（見第一一頁至第三０頁）可稽，此部分之事實，應堪認定。
  (二)被告於上開時、地等候購買炸雞時，因被害人誤認被告即係與之發生停車糾紛之
    人，遭被害人無故毆打倒地，被害人仍不甘罷休，持扣案之剪刀欲刺被告，被告
    因閃避而跌倒，被害人亦同時跌倒，被告始趁機拾起自被害人手中掉落之扣案剪
    刀一把，於被害人再行出手毆打之際，出手刺向被害人等事實，業據被告於警訊
    時、偵查中、原審及本院更審前審理時供明在卷。而被告供稱其遭被害人無故毆
    打倒地一節，並經證人丁○○即炸雞攤販、證人丙○○○即於證人丁○○炸雞攤
    旁之糖果攤販分別於警訊時、偵查中及本院調查時證述綦詳。又於原審審理時證
    人丁○○復證稱：「．．．．．．他（指被害人）誤認被告是擋住他車的人，就
    從對面過來。推被告，打被告，並罵三字經，被告一直跟他道歉，死者用手打他
    （指被告），用腳猛力踹被告，被告一直都沒還手，被告有被踢倒在地上，他還
    向死者道歉有三十次以上．．．．」等語（見原審卷第二四頁）；證人丙○○○
    證述：「當時死者誤會被告車擋住他，他就過來打、罵被告，被告都沒有還手，
    還一直道歉，後來死者將被告踹倒．．．．」等語（見原審卷第二四頁反面）；
    另証人丁○○、丙○○○雖未見被告如何持剪刀反擊，但証人丁○○於本院調查
    時則証述「該把剪刀應係死者先拿的，因為他（即死者）距離我攤子比較近，他
    站在我旁邊，被告倒地位置離我比較遠，所以我推測是死者拿剪刀的」（見本院
    九十年十二月十三日訊問筆錄），則依証人丁○○所証述被害人、被告當日案發
    時之位置觀之，被告當時已倒地，且位置離証人丁○○之炸雞攤較遠，而被害人
    當時靠近該炸雞攤，則被害人於氣憤之下而順手先拿取就近之炸雞攤上之剪刀擬
    攻擊被告，衡之常情，亦無相悖之處。足徵被告上開所供因受被害人無故毆打，
    始拾起自被害人手中掉落之剪刀反擊等情節非虛。
  (三)再查被害人之致死創傷係因右上肢血管斷裂，導致失血性休克而不治死亡，然其
    遭被告刺傷之部位，右後頸部之銳器傷為人體重要之部位，惟該處係一×○‧五
    ×一之較淺之劃傷。又被害人所受之左手掌、右手肘前部內外側、左下肢大腿內
    側、左下膝前部及內側等處刺劃傷，均非易導致重大傷亡之致命部位，而係在人
    體傷害程度較小之四肢部位。苟被告主觀上確有致被害人於死之殺人故意，其焉
    有未趁其與被害人扭打之際，二人相距甚近，或被告前去鐘表店求救，極易下手
    之情形下，刺殺被害人身體之重要致命部位，以達其致被害人於死之目的，豈有
    僅在被害人四肢部位刺劃之理，且被告於被害人受傷停止對其毆打，跑向位於上
    開炸雞攤販對面之鐘錶行後，並未隨後追殺被害人，而係站立於上開中山路馬路
    中央，請託鐘錶行老闆即證人甲○○呼叫救護車，並報警處理等情，此亦經證人
    甲○○於原審及本院更審前之審理時證述屬實（見原審卷第二五頁及本院八十八
    年七月二十三日訊問筆錄），再証人甲○○於本院調查時亦結証稱「他（即被害
    人）受傷後倒在我店前，我幫他止血，我太太又幫他叫救護車，被告當時也有請
    我叫救護車，被告當時也有用大哥大打電話叫救護車，但打不通，當時死者跑到
    他車子那邊好像要拿東西，又好像要開車門，又好像沒有力氣，所以跑到我這邊
    來，當時我有問死者幫他叫救護車好不好，他有同意」、「（死者到你店時，被
    告有無追過來、死者要開車門時，被告有無追過來）沒有」（見本院九十年十二
    月十三日訊問筆錄），則被若果真有致被害人於死之殺人故意，於被害人跑向其
    車子，或跑向証人甲○○處時，何以不繼續追殺被害人，而任令被害人離去之理
    。是被告辯稱其係為免遭被害人繼續毆打，始於被害人出手之際，持扣案之剪刀
    刺劃被害人，並無致人於死之故意等語，應可採信。
  (四)被告因不堪被害人之毆打，始持扣案之剪刀刺劃傷被害人，依被害人受傷部位及
    傷勢觀之，被告顯係出於普通傷害之犯意而為，其主觀上並無致被害人於死之殺
    人確定故意或不確定故意，至為灼然。自不得以被害人因於上開時、地遭被告持
    剪刀刺傷之行為，導致失血性休克而不治死亡，逕認被告主觀上有殺人確定故意
    或不確定故意。再被告基於普通傷害之犯意，持剪刀刺傷被害人，致生被害人死
    亡之加重結果，被告之傷害行為與被害人之死亡結果間，具有相當因果關係甚明
    。
三、按對於現在不法之侵害、而出於防衛自己或他人權利之行為，不罰。但防衛行為
    過當者，得減輕或免除其刑，刑法第二十三條定有明文。又刑法上之防衛行為，
    係以基於排除現在不法之侵害為已足，防衛過當，係指防衛行為超越必要之程度
    而言，防衛行為是否超越必要之程度，須就實施之情節而為判斷，即應就不法侵
    害者之攻擊方法與其緩急情勢，由客觀上審查防衛權利者之反擊行為，是否出於
    必要以定之，此有最高法院六十三年台上字第二一０四號判例意旨可資參照。查
    被告於上開時、地遭被害人無故毆打倒地之事實，此業經證人丁○○、丙○○○
    於警訊時、偵查中及原審審理及本院調查時證述綦詳，已如前述，被告面對被害
    人無故毆打之現在不法侵害，出於免遭被害人繼續毆打之防衛自己權利意思，拾
    起自被害人手中掉落之扣案剪刀，在被害人復行出手毆打之際，持以刺劃傷被害
    人之行為，係屬符合刑法第二十三條規定之正當防衛行為，應堪認定。又被告持
    扣案之剪刀，在被害人復行出手毆打之際，持以刺傷被害人之行為，雖構成正當
    防衛行為，然被告於拾起扣案之剪刀後，被害人並未另外取得任何利器持以攻擊
    被告，而僅繼以徒手毆打被告，此為被告於警訊時、偵查中及原審審理時所是認
    。以被告年方三十一歲，正值壯年之身體狀況及靈活程度，於遭受年已五十歲之
    被害人徒手毆打之不法侵害時，倘若採取徒手抵抗、反擊等方式，應即足與被害
    人相抗衡，得免遭被害人毆打，尚無持扣案之剪刀刺劃傷被害人之方式反擊被害
    人之必要。況被告當日雖受被害人之毆打或被害人曾以腳踹被告，已如前述，但
    經檢察官勘驗其身體，並無明顯之外傷（見相驗卷第七頁）；再經本院函詢臺灣
    嘉義看守所被告羈押時之身體狀況，依該所檢送之病歷資料，僅腳踝受傷，而經
    本院書記官以電話查詢該所結果，被告腳踝受傷部分，係因被告入所時「自稱腳
    踝會痛，但並沒有外傷，故只開給止痛劑止痛」等情，此有被告羈押入所時之病
    歷資料及本院書記官之電話紀錄附於本院卷足憑，足認被害人雖先行毆打被告，
    而有不法之侵害行為在先，但被告並未因之受有任何明顯之外傷，尚難認當時之
    情況已到非以利器防衛，始得避免傷害之程度。則被告竟持剪刀劃剌被害人成傷
    ，於客觀上而言，業已逾越排除被害人徒手毆打之現在不法侵害之必要程度，揆
    諸前揭規定與判例意旨，被告上開正當防衛行為顯有過當，亦堪認定。至被告辯
    稱當日因身穿厚重之外套，故無明顯外傷云云。且經本院當庭勘驗案發時被告所
    穿之扣案之該外套，雖係厚冬衣（見本院九十一年一月三十日審判筆錄），但依
    証人丁○○、丙○○○分別於原審證稱被害人毆打被告，並以腳踹被告等語，已
    如前述，且証人丙○○○於本院調查時結証稱「當時死者先出手毆打被告上半身
    ，被告被打倒下後，死者又繼續用木屐踹被告」、「當時死者有打到被告頭部、
    身體也被死者踹到」、「被告爬起來之後，有用手阻擋死者，因為那時死者有繼
    續打被告」等語，証人丁○○又稱「當時死者以為被告車子擋住他前面，所以過
    來一直打被告，又用木屐踹被告，被告被打的倒在地上，．．．．」、「（被告
    倒地時，有沒有辦法起來）沒有，因為死者一直打他，所以他沒有辦法起來」等
    語（見本院九十年十二月十三日訊問筆錄），足認被害人當日出手毆打被告身體
    之部位，並非僅朝被告穿著厚冬衣之部分，而係分散身體各處或頭部，然被告竟
    未受有任何明顯外傷，顯見被害人對被告不法之侵害並未達須以剪刀反擊之程度
    ，縱令被告事發時穿著厚冬衣，亦難以此即認其防禦未過當。
四、查被告因不堪被害人之毆打，始持扣案之剪刀刺劃傷被害人，而所傷之部位大多
    在四肢非可致命之重要部位，顯係出於普通傷害之犯意，傷害被害人致發生被害
    人死亡之結果，核其所為，係犯刑法第二百七十七條第二項前段之傷害致死罪。
    公訴人認被告係犯刑法第二百七十一條第一項之殺人既遂罪，容有誤會，然因其
    起訴之基本社會事實同一，檢察官所引用之起訴法條應予變更。被告上開傷害致
    死犯行，係面對現在不法之侵害，而出於防衛自己權利意思所為之為過當防衛行
    為，已如前述，應依刑法第二十三條但書規定，減輕其刑。又被告於犯罪後被發
    覺前即請託證人甲○○以電話為之報警處理，並以其所使用之00000000
    00號行動電話報警，且向到達現場處理時尚不知犯罪嫌疑人為誰之嘉義縣警察
    局竹崎分局竹崎分駐派出所警員蔡清華自首其為本案之當事人而接受裁判，此經
    證人甲○○、蔡清華於原審審理時證述甚詳（見原審卷第二五頁、第一０四頁反
    面、第一０五頁），證人甲○○於本院更審前調查時，亦結證屬實，並有上開行
    動電話號碼通話明細清單一份附於卷（原審卷第五二頁及本院上訴字第九三一號
    卷第五十四頁）可稽，應依刑法第六十二條前段之規定，減輕其刑，並依刑法第
    七十條規定，遞減輕之。
五、原審予以論罪科刑，固非無見。唯查被告因被害人之先為不法之侵害，而持剪刀
    劃剌被害人成傷，固為防禦之行為，但其行為仍為過當，已如前述，且被害人因
    之發生死亡之結果，情節非輕。而被告事發迄今均未與被害人家屬達成和解，徵
    得其家屬之諒解，難謂已達「有所警惕而無再犯之虞」之情形，原審率為緩刑之
    宣告，顯有不當。檢察官上訴意旨雖認被告持剪刀猛刺被害人致死，顯有殺人之
    故意，且非基於正當防衛云云，而指摘原判決不當，固無理由，但原判決既有可
    議，即屬無可維持，自應由本院將原判決撤銷改判。爰審酌被告犯罪之動機、目
    的、手段、素行良好、係因先遭被害人無故毆打倒地，始持扣案之剪刀用以抵抗
    被害人，致被害人因出血性休克而不治死亡、所生損害非輕，迄今尚未與被害人
    家屬達成民事和解之態度等一切情狀，量處有期徒刑二年，以示懲儆。
六、至扣案之剪刀一把雖係被告犯罪所用之物，但非被告所有，而係證人丁○○所有
    ，業據証人丁○○於本院調查時証明在卷，自不得予以宣告沒收；另扣案之血衣
    一件、血鞋一雙均為被告所有，且均係被告於案發當日所穿著之物，（雖可供犯
    罪佐證）但非違禁物，亦非供被告犯罪所用或供預備犯罪之物，復非被告因犯罪
    所得之物，亦無從予以宣告沒收。
據上論結，應依刑事訴訟法第三百六十九條第一項前段、第三百六十四條、第二百九
十九條第一項前段、第三百條，刑法第二百七十七條第二項前段、第二十三條但書、
第六十二條前段，判決如主文。
本案經檢察官吳忠賢到庭執行職務。
中      華      民      國    九十一    年      二      月     十五     日
                                     臺灣高等法院臺南分院刑事第五庭
                                             審判長法官  鄭  文  肅
                                                   法官  王  浦  傑
                                                   法官  陳  珍  如
右正本證明與原本無異。
如不服本判決，應於判決送達後十日內向本院提出上訴狀，其未敘述理由者並應於提
出上訴狀後十日內向本院補提理由書（應附繕本)。
                                              法院書記官  周  美  莉
中      華      民      國    九十一    年      二      月     十九     日
附錄：本判決論罪科
刑法第二百七十七條
傷害人之身體或健康者，處三年以下有期徒刑，拘役或一千元以下罰金。
犯前項之罪，因而致人於死者，處無期徒或七年以上有期徒刑，致重傷者，處三年以
上、十年以下有期徒刑。
